【裁判字號】    89,上易,322
【裁判日期】    900626
【裁判案由】    分割共有物
【裁判全文】
臺灣高等法院臺中分院民事判決  八十九年度上易字第三二二號
      上  訴  人  甲○○
      訴訟代理人  葉明雄
      訴訟代理人  陳坤榮律師
      視同上訴人  丙○○
      被上訴人    乙○○
      訴訟代理人  葉金山
右當事人間分割共有物事件，上訴人對於中華民國八十九年六月二十七日臺灣彰化地
方法院八十八年訴字第六三二號判決提起上訴，本院判決如左：
      主      文
上訴駁回。
第二審訴訟費用由上訴人負擔。
      事實及理由
一、(甲)上訴人聲明：求為判決：
      (一)原判決廢棄。
      (二)右廢棄部分，被上訴人在第一審之訴駁回。
      (三)第一、二審訴訟費用由被上訴人負擔。
    (乙)被上訴人聲明：求為判決：
      (一)上訴駁回。
      (二)第二審訴訟費用由上訴人負擔。
二、被上訴人起訴主張：坐落彰化縣和美鎮○○段二０地號，地目建，面積零點零參
    肆壹零參公頃土地、同段二七地號，地目建，面積零點零壹柒壹玖參公頃土地及
    同段第二八地號，地目建，面積零點零壹陸肆柒陸公頃土地為兩造所共有，各共
    有人之應有部分各三分之一，系爭土地依物之使用目的無不能分割之情形，且未
    訂有不分割期限，惟兩造始終無法達成分割之協議，又該同段第二七地號及第二
    八地號二筆共有土地，兩造之共有比例均相同，爰依民法第八百二十四條之規定
    ，求為准予原物合併分割如原審判決所示方法之判決。
三、上訴人則以：兩造共有之系爭三筆土地，原均由和美鎮○○段詔安厝小段三六一
    一、三九一一及三九一二地號土地分割及變更而來，兩造曾於民國（下同）五十
    八年五月六日簽訂合約書，該合約書第二項約定三方依圖面分管，如嗣後任何一
    方要求分割交換者，應無條件提供證件及平分負擔費用，則依合約書內容，被上
    訴人之分割行為應受限制，即應依合約書內容就該等土地全部請求分割交換，故
    被上訴人僅就合約書中部分土地予以分割，與合約書意旨不符，其分割之請求於
    法不合，且系爭土地係上訴人依上開合約書分配之部分土地，上訴人於其上分別
    建有建物，而於六十三年逕分割而將農地變更為建地，是該土地係因上訴人之開
    發結果始變更為建地，則該因農地變更為建地之利益自應歸屬上訴人享有，另系
    爭土地，自合約書簽立後一直為上訴人居住使用，其上有建物數棟，空地部分為
    依法設留之法定空地，且該建物於建築之初即經被上訴人同意，故兩造訂立合約
    書，同意分管及分割交換在先，今土地因上訴人之開發變更為建地後，被上訴人
    未主張依合約書附圖所載之分配方式進行分割，而就系爭三筆土地請求裁判分割
    ，顯不合法云云。
四、被上訴人主張系爭土地為兩造共有，應有部分各三分之一，其上有上訴人所有之
    建物之事實，此有上訴人提出之建築改良物登記簿謄本影本、土地登記簿謄本、
    地籍圖謄本、戶籍登記簿謄本為證，並經原審勘驗現場屬實，復經原審囑託彰化
    縣和美地政事務所鑑測明確，製有複丈成果圖附卷可稽，堪信為真實。上訴人以
    兩造當事人於五十八年簽訂之合約書即為分割協議，故於嗣後請求分割共有物，
    即應依該合約書記載之分割方法為之置辯，經查：
    (一)上訴人辯稱兩造於五十八年間已有分割協議，並提出合約書影本以為憑云云（
      見原審卷第二七頁），被上訴人對合約書之真正並不爭執，然抗辯其非分割協
      議，僅為分管協議，且縱為分割協議，其請求權之時效亦已完成等語。查兩造
      不爭執真正之合約書其第一項係另數筆土地之信託，與本件無關；其第二項載
      明「坐落同段參玖、參玖之壹、參玖之貳、參陸之壹等四筆耕地，經測量分配
      完妥，位置如另附實測圖，參方同意如圖面分管，如嗣後任何壹方要求分割交
      換者亦應無條件提供證件及平分負擔費用。」，究其內容中固僅有分管之字樣
      ，然從後段之約定「如嗣後任何壹方要求『分割』交換者亦應無條件提供證件
      及平分負擔費用」等語，既明白約定嗣後如任何一方「要求分割交換」共有物
      ，應無條件提供證件及共同分擔費用，此合約書之第二項並非單純分管之協議
      而已，尚包含以此為分割方法之約定，並經證人蔡武和於本院庭結證屬實，證
      人蔡武和並證稱係此合約書附圖所示為分割方法，是兩造顯然就分割已經協議
      。
    (二)惟法律行為，違反強制或禁止之規定者，無效。民法第七十一條前段定有明文
      。又按土地因合併申請複丈者，應以同一地段、地界相連、使用分區、使用性
      質及地目均相同之土地為限，地籍測量實施規則第二百二十四條所明定，是數
      筆土地合併分割，理論上為數筆土地合併後再予分割，故合併分割必須數筆土
      地同一地段，地界相連，使用分區，使用性質均相同之土地始得為之，此為法
      律之強制規定，其違反者無效。經查，系爭土地之合約書實測圖（見原審卷第
      二八頁）記載，和美鎮○○段詔安厝小段地號三九－一號地目建面積０‧０一
      六四公頃、地號三九－二號地目田面積０‧二七一八公頃、地號五四二－五號
      地目雜面積０‧０一五四公頃、地號三六－一號地目田面積０‧四０六五公頃
      、地號三九號地目田面積０‧０七二六公頃、地號五四二－三號地目雜面積０
      ‧０一二六公頃，系爭坐落彰化縣和美鎮○○段第二０、二七、二八地號，是
      由原彰化縣和美鎮○○段詔安厝小段地號三六－一號、地號三九－一號、地號
      三九－二號土地分割及變更而來，前開地號三六－一號、地號三九－一號、地
      號三九－二號之土地地目分別是田、建、田，則依前揭說明，土地合併分割必
      須數筆土地同一地段，地界相連，使用分區，使用性質均相同之土地始得為之
      ，故兩造當事人於五十八年訂定合約書第二項，縱認為是系爭共有土地分割方
      法協議，惟系爭土地之地目既不相同，自不得予以合併分割，合約書之第二項
      既違反地目不同不得合併分割之強制規定，此項分割協議之約定當然無效，自
      不得以此為分割方法之協議。從而，兩造就上開土地之分割協議，其違反法律
      強制規定，因而無效，自不足以拘束兩造，兩造自得請求裁判分割。
五、按各共有人，得隨時請求分割共有物，但因物之使用目的不能分割或契約定有不
    分割之期限者，不在此限；分割之方法，不能協議決定者，法院得因任何共有人
    之聲請，命為以原物分配於各共有人，民法第八百二十三條第一項、八百二十四
    條第二項第一款定有明文，又共有數筆不同地號土地之共有人，如以成立一共有
    關係之意思而共有該數筆土地者，非不得將該數筆土地予以合併分割，以增加經
    濟效益。上訴人辯稱伊於系爭土地上有建物，且該土地係因上訴人之開發始變更
    為建地，若系爭土地依被上訴人之請求予以分割，上訴人之建物必將拆除，有害
    於共有物之經濟效益云云。查，民法第八百二十三條第一項但書規定「因物之使
    用目的不能分割」者，其立法意旨在於增進共有物之經濟效用，並避免不必要之
    紛爭，例如已闢為道路之共有土地，係屬因土地之使用目的，不能分割，蓋已闢
    為道路之共有土地，屬供公眾通行使用，事涉公益，自應認係因使用目的不能分
    割（最高法院八十七年度台上字第一三八六號判決參照），若謂共有人在共有土
    地上建有建物即是因物之使用目的不能分割，不僅對其餘共有人不公，且與儘量
    減少共有情況之立法意旨亦有不符，故上訴人辯稱不能分割云云，自不可採。又
    系爭第二七、二八地號土地，共有人及共有比例均相同，非不得將該數筆土地予
    以合併分割，為增加經濟效益，自得將系爭第二七、二八地號土地予以合併分割
    。
六、被上訴人請求分割共有物，於法有據，已如前所述。經核本件和美鎮○○段二０
    地號土地上有視同上訴人丙○○所有之磚造建物及部分空地兼通道，同段二七及
    二八地號土地則為上訴人甲○○所有之磚造建物，此有彰化縣和美地政事務所八
    十八年十月八日之複丈成果圖可憑（見原卷第四九頁），原判決所為分割方法，
    與兩造現有建物之位置相符，既可保留最大部分現有建物，使各共有人減少損失
    ，且均有面臨道路，與外聯絡，對兩造而言，最為公允，上訴人雖不同意，但亦
    未能提出其他方案；原審以原審判決附圖所示方案為分割，核無不當，上訴意旨
    指摘原判決不當，求予廢棄改判，難認有理由，應予駁回。
七、兩造其餘攻擊及防禦方法，核與本判決結果不生影響，爰不一一論述，併此敘明
    。
八、據上論斷，本件上訴為無理由，依民事訴訟法第四百四十九條第一項、第七十八
    條，判決如主文。
中      華      民      國    九十      年      六      月    二十六    日
~B1民事第一庭審判長法  官  楚汝聰
~B2                法  官  陳蘇宗
~B3                法  官  鄭金龍
右為正本係照原本作成。
不得上訴。
~B                書記官  林明冬
中      華      民      國    九十      年      六      月    二十七    日
                                                                        Ｂ


司法院資訊處製作；財團法人民間司法改革基金會備份。
